最高法院刑事判決　　　　　　九十六年度台上字第一六五三號
上　 訴 　人　臺灣高等法院臺南分院檢察署檢察官
上訴人即被告　甲○○
　　　　　　　乙○○
上列上訴人等因被告等偽造文書等罪案件，不服臺灣高等法院臺
南分院中華民國九十三年七月二十一日第二審判決（九十三年度
上訴字第四五一號，起訴案號：臺灣臺南地方法院檢察署九十年
度偵字第一四八六四號），提起上訴，本院判決如下：
    主  文
原判決撤銷，發回臺灣高等法院臺南分院。
    理  由
本件原判決認定：上訴人即被告（下稱被告）甲○○、乙○○係
夫妻，甲○○係營發企業有限公司（設於臺南市○區○○○路二
一號，下稱營發公司）負責人，乙○○則為該公司股東，負責公
司人事管理、業務、接洽客戶、調度資金等工作。均明知營發公
司股東許安然、許何富、許國隆及渠二人皆未領有任何股利，竟
於民國八十九年至九十一年間，營發公司申報營利事業所得稅時
，共同基於利用不正當方法，使該公司財務報表發生不實結果之
概括犯意聯絡，先後利用不知情之會計記帳代理人許成發，製作
虛偽之營發公司股東於八十八年度至九十年度各領有如原判決附
表一所示金額股利之不實盈餘分配表，以此不正當方法，致使財
務報表中之盈餘分配表發生不實結果。不知情之許成發並依上開
財務報表，製作不實之股利憑單交予甲○○發放予營發公司股東
許安然、許何富、許國隆等人，及製作各該年度全年股利分配彙
總資料申報書、未分配盈餘申報書及各類所得扣繳暨免扣繳憑單
申報書，持向財政部臺灣省南區國稅局臺南市分局申報營利事業
所得稅，足以生損害於許安然、許何富、許國隆等各股東及稅捐
機關稽徵管理之正確性。另甲○○欲以營發公司名義，向臺灣中
小企業銀行（下稱臺企）安平分行貸款，經臺企承辦人要求貸款
人需檢附股東同意貸款之會議紀錄，被告等乃共同基於概括犯意
之聯絡，未經其他股東許安然、許國隆、許何富同意，推由甲○
○於原判決附表二所列時間，在營發公司內，偽造許安然、許國
隆、許何富之署押及盜用許安然、許國隆、許何富置於公司之印
章於營發公司會議紀錄上，足以生損害於許安然、許國隆、許何
富，並持交臺企辦理歷次貸款之承辦人員，使各該臺企承辦人員
誤以為該次貸款均經全體股東同意，足生損害於臺企、許安然、
許國隆及許何富等情。因將第一審判決撤銷，改判分別論處甲○
○共同連續商業負責人利用不正當方法，致使財務報表發生不實
之結果（處有期徒刑四月，如易科罰金，以三百元折算一日）、
共同連續行使偽造私文書，足以生損害於他人（處有期徒刑五月
，如易科罰金，以三百元折算一日）等罪刑（應執行有期徒刑八
月，如易科罰金，以三百元折算一日）；乙○○共同連續商業負
責人利用不正當方法，致使財務報表發生不實之結果（處有期徒
刑四月，如易科罰金，以三百元折算一日）、共同連續行使偽造
私文書，足以生損害於他人（處有期徒刑四月，如易科罰金，以
三百元折算一日）等罪刑（應執行有期徒刑七月，如易科罰金，
以三百元折算一日）。固非無見。
惟查：（一）數罪併罰應分別宣告其罪之刑，然後依法定標準定
其應執行之刑，刑法第五十一條定有明文。所謂其罪之刑，包括
主刑、從刑而言；固無論主刑、從刑，均須依其所犯之罪分別宣
告後，再據以定其應執行之刑方為相當。原判決關於沒收偽造於
營發公司會議紀錄上之許安然、許國隆、許何富署押部分，不在
被告等所犯之行使偽造私文書罪部分予以宣告，竟於定執行刑後
，另行宣告沒收，自屬於法有違。（二）依原判決事實認定，被
告等係於該判決附表二所示之時間，在營發公司內，以偽造許安
然、許國隆及許何富署押、盜用渠三人印文之方法，偽造營發公
司會議紀錄，並持以行使。惟依該附表二所載，被告等係先後九
次，以前揭方法，偽造營發公司會議紀錄（亦即偽造許安然、許
國隆、許何富之署押，應分別共計九枚），此不但與卷附營發公
司會議紀錄影本所載不符（即八十四年九月十日會議紀錄並未偽
造許何富署押及盜用許何富印文），亦與其主文諭知（即沒收偽
造之許何富署押計八枚）牴觸，有判決理由矛盾之違法。又上引
原判決事實認定，如若無誤，被告等係於該判決附表二所示之時
間，在營發公司內，以偽造許安然、許國隆及許何富署押、盜用
渠三人印章之方式，偽造營發公司會議紀錄；其理由內復依憑調
查證據之結果（即許安然、許國隆之供述），說明被告等製作上
開會議紀錄時，未經許安然、許國隆、許何富授權；惟證人許何
富於偵審中並未到庭，以許安然、許國隆就其等本人曾否授權被
告等代為簽名及使用印章等事實所為之證述，能否推論許何富之
情況，必然與渠等相同﹖仍待調查釐清，原判決就此未加調查，
即執許安然、許國隆不利於被告等之供述，認定被告等亦係未經
許何富授權，擅自以許何富名義偽造營發公司會議紀錄，自有應
於審判期日調查之證據未予調查之違法。（三）依起訴書犯罪事
實欄所載，檢察官係起訴：「被告等於八十八年至九十年間，在
其業務上製作之『股利憑單』，虛偽記載甲○○、許安然、許何
富、乙○○、許國隆於八十八年至九十年各領有金額不等之股利
（盈餘所屬年度為八十七年至八十九年，其餘金額詳如附表二）
，並交由不知情之會計師許成發製作該年度全年股利分配彙總資
料申報書、未分配盈餘申報書及各類所得扣繳暨免扣繳憑單申報
書，持向財政部臺灣省南區國稅局臺南市分局申報營利事業所得
稅，足以生損害於許安然、許何富、許國隆等各股東及稅捐機關
稽徵管理之正確性」；則被告等利用不知情之許成發製作虛偽之
營發公司股東於八十八年度至九十年度各領有如原判決附表一所
示金額股利之不實盈餘分配表，而以此不正當方法，致使財務報
表中之盈餘分配表發生不實結果之事實，顯不在起訴書記載之犯
罪事實內，原判決就前揭事實併予裁判，未說明併予審理之理
由，顯屬理由不備。以上，或係上訴意旨所分別指摘，或屬本院
得依職權調查之事項，應認原判決有撤銷發回之原因。又原判決
關於行使業務上登載不實文書部分，基於審判不可分原則，應併
予發回。
據上論結，應依刑事訴訟法第三百九十七條、第四百零一條，判
決如主文。
中　　華　　民　　國　九十六　年　　三　　月　二十九　日
                      最高法院刑事第十一庭
                          審判長法官  林　永　茂
                                法官  洪　文　章
                                法官  蘇　振　堂
                                法官  蕭　仰　歸
                                法官  何　菁　莪
      本件正本證明與原本無異
                                      書  記  官
中　　華　　民　　國　九十六　年　　四　　月　　四　　日
                                                      Ｅ
